臺灣臺中地方法院民事判決  
111年度簡上字第227號
上  訴  人  郭瑋婷  
訴訟代理人  朱乾龍  
被  上訴人  陳宗賢  
訴訟代理人  羅永安律師
            賴揚名律師
上列當事人間請求損害賠償事件，上訴人對於民國111年3月15日
本院臺中簡易庭110年度中簡字第909號第一審判決提起上訴，本
院於民國111年11月4日言詞辯論終結，判決如下：
    主  文
上訴駁回。
第二審訴訟費用由上訴人負擔。
    事實及理由
一、上訴人主張：被上訴人為臺久企業股份有限公司（下稱臺久
    公司）之實際負責人，訴外人陳瀚強為華盛頓鉬元素股份有
    限公司（下稱華盛頓公司）之負責人。華盛頓公司自民國10
    4年起向臺久公司訂購英國威力特（WILITA）品牌（下稱系
    爭品牌）系列油品，被上訴人與陳瀚強均明知系爭品牌油品
    雖使用英國公司Wilita Engineering Ltd商標，然該商標乃
    臺久公司於英國設立之備用公司所註冊，而相關系列油品實
    際為臺久公司在臺灣自行生產或委託臺灣其他廠商所生產，
    調製用之基礎油及添加劑來源均非英國。未料被上訴人與陳
    瀚強竟共同基於就商品之原產國為虛偽標記之故意，由陳瀚
    強委由印刷廠製作內容為「主配方產地及授權：英國Wilita
    分裝：臺灣」字樣之標籤後，交由臺久公司張貼在出貨給華
    盛頓公司訂購之「WILITA 5W/50高分子全合成機油」（下稱
    系爭機油）瓶身。被上訴人於參加陳瀚強舉辦之華盛頓公司
    募股晚宴時，明知消費者將系爭機油之產地誤認為英國，卻
    繼續以虛偽標記冒充原產國產品，幫助陳瀚強募股宣傳，伊
    經華盛頓公司業務招攬，因而陷於錯誤，以新臺幣（下同）
    28萬元買受華盛頓公司之股票。爰依民法第185條第1項及第
    2項共同侵權行為之法律關係，求為命被上訴人與原審被告
    蔡淑卿連帶給付上訴人28萬元本息之判決。（原審判決蔡淑
    卿應給付上訴人28萬元之本息，駁回上訴人其餘請求。上訴
    人就其敗訴部分提起上訴。其餘部分，未據蔡淑卿聲明不服
    ，業已確定，不予贅述）。上訴聲明：㈠原判決關於駁回上
    訴人後開第二項部分廢棄。㈡上開廢棄部分，被上訴人應與
    原審被告蔡淑卿連帶給付上訴人28萬元，及自支付命令狀送
    達被上訴人翌日起至清償日止，按週年利率百分之5計算之
    利息。
二、被上訴人則以：上訴人向陳瀚強買受華盛頓公司股票，係基
    於上訴人相信陳瀚強對外所表示將在臺申請興櫃、上市櫃之
    規劃，然伊未參與華盛頓公司股票公開募股及申請興櫃、上
    市櫃事宜，且臺中地方法院107年度金重訴字第1162號刑事
    判決(下稱系爭刑事判決)雖認定伊犯商品虛偽標記罪，然衡
    情投資人不會僅因臺久公司之虛偽標記，而決定認募華盛頓
    公司之股權。上訴人係因陳瀚強隱瞞華盛頓公司實際財務狀
    況投資，方受有損害，非基於伊出售系爭機油予華盛頓公司
    所致。是伊涉犯之商品虛偽標記罪與上訴人投資購買華盛頓
    公司股票行為間，無相當因果關係。另上訴人侵權行為損害
    賠請求權已罹於2年消滅時效等語，資為抗辯。並聲明：上
    訴駁回。
三、得心證之理由：
　㈠按當事人主張有利於己之事實者，就其事實有舉證之責任，
    民事訴訟法第277條定有明文。又侵權行為之債，固以有侵
    權之行為及損害之發生，並二者間有相當因果關係為其成立
    要件（即「責任成立之相當因果關係」），故上訴人應就被
    上訴人虛偽標記之行為與其因受詐欺認募華盛頓公司股票具
    有相當因果關係一節，負舉證之責任。
　㈡被上訴人為臺久公司之實際負責人，陳瀚強為華盛頓公司之
    負責人。被上訴人與陳瀚強均明知系爭品牌系列油品調製用
    之基礎油及添加劑來源均非英國，意圖欺騙他人，共同基於
    就商品之原產國為虛偽標記之犯意，由陳瀚強委由印刷廠製
    作內容為「主配方產地及授權：英國Wilita分裝：臺灣」字
    樣之標籤後，交由臺久公司張貼在出貨給華盛頓公司所訂購
    之系爭機油瓶身上，再由陳瀚強加以廣告販售。嗣被上訴人
    經系爭刑事判決認定共同犯商品虛偽標記罪，處有期徒刑伍
    月，如易科罰金，以新臺幣壹仟元折算壹日。被上訴人不服
    提起上訴，經智慧財產法院以108年度刑智上易字第50號刑
    事判決駁回上訴後確定等節，為兩造所不爭執(見本院卷第1
    03頁)，並有系爭刑事判決可稽(見原審卷第83至178頁)，固
    堪認定為真正。惟上開事實，僅得證明被上訴人曾與陳瀚強
    共同謀議以虛偽標記方式出賣系爭機油，尚難遽以認定與上
    訴人陷於錯誤而購買華盛頓公司之股權有所關聯。
　㈢陳瀚強係明知華盛頓公司在外積欠龐大債務及高額利息，導
    致周轉不靈，乃思募集資金清償債務，並誘使債權人以債作
    股投入其公司之經營，以免支付高額之借款利息，而成立境
    外公司(即薩摩亞華盛頓公司)募資，並申請上市櫃之方式，
    誘使投資人出資向陳瀚強購買所持有之境外公司股票。後續
    隱瞞上開公司8位原始股東無一人實際出資之情形，亦未充
    分揭露華盛頓公司之正確財務報表，隱瞞實際營業額與盈餘
    獲利之情形，先以華盛頓公司名義邀約購買該公司產品達到
    一定數額而成為皇家會員之消費者，或邀請其親朋好友及其
    債權人參加於105年1月30日在臺中烏日高鐵世貿展覽館舉辦
    之尾牙活動，透過免費晚宴、摸彩活動及邀請知名藝人蒞臨
    表演，藉以吸引會員參加，並規劃以詐術銷售其所持有薩摩
    亞華盛頓公司股票之計畫，持續透過舉辦活動吸引人潮以利
    資金之募集，並藉由該公司之業務部門於推廣油品銷售業務
    時，併推薦會員認購薩摩亞華盛頓公司之股票，甚至於召開
    股東會前，製作內容虛偽不實簡明綜合損益表、簡明資產負
    債表寄送給前一年度已購買股票之股東或於106 年8 月26日
    週年慶之現場發放等情，為系爭刑事判決所認定(見原審卷
    第88至93頁)，故購買華盛頓公司系爭機油之消費者，係因
    陳瀚強以不實財報、虛偽獲利情形致消費者誤信華盛頓公司
    前景看好，方陷於錯誤投資該公司成為股東，並非因系爭機
    油，即決定認募華盛頓公司之股權。
　㈣上訴人係向華盛頓公司購買系爭機油，而因購買達5組成為會
    員，因華盛頓公司會邀請會員參加其舉辦餐會，並於餐會介
    紹公司營運狀況。陳瀚強於105年7月間主動聯繫上訴人，介
    紹華盛頓公司將於109年上櫃，準備釋出股票，開放會員優
    先認股，詢問上訴人有無意願認購，上訴人遂於105年8月至
    該公司會客室了解，因聽聞諸多廠商使用系爭機油，華盛頓
    公司獲利與前景良好，具投資價值，故上訴人於當日與陳瀚
    強簽訂股權讓渡契約書，並於同年8月30日匯款28萬元予陳
    瀚強之陽信銀行臺中分行帳戶。上訴人於同年2月、8月均參
    加華盛頓公司之會員餐會，陳瀚強會以簡報發表會員人數、
    資產負債表，強調該公司營運狀況良好，獲利佳、準備要上
    市，向上訴人招攬時表示要給會員優先認購，且每年均有分
    配股息、股利給股東，上訴人方認購華盛頓公司之股權等情
    ，有上訴人107年3月15日調查局筆錄可考(見本院卷第229至
    235頁)，足見上訴人係因陳瀚強主動推銷華盛頓公司之股權
    ，並輔以虛偽財務資訊，規劃不實前景，方誤認華盛頓公司
    可以投資。又上訴人之損害，係來自華盛頓公司原始股東無
    一人實際出資，本身即在外積欠龐大債務及高額利息，導致
    周轉不靈，欲以吸引外界投資方式換得現金，並由認購股東
    承受股權毫無價值之損失。易言之，上訴人因陳瀚強虛偽美
    化華盛頓公司之財務狀況，方受有認購之華盛頓公司股票並
    無市場性，無法流通、缺少經濟價值，最終完全虧損投資金
    額之損害。
　㈤上訴人雖主張被上訴人虛偽標記系爭機油之行為，幫助陳瀚
    強不實讓渡股權，與其投資有因果關係，若知悉系爭機油觸
    犯刑法、擅自冒用他人未授權之商標，即不會購買華盛頓公
    司之股權等語。惟：
　⒈相當因果關係乃由「條件關係」及「相當性」所構成，必先
    肯定「條件關係」後，再判斷該條件之「相當性」，始得謂
    有相當因果關係，該「相當性」之審認，必以行為人之行為
    所造成之客觀存在事實，為觀察之基礎，並就此客觀存在事
    實，依吾人智識經驗判斷，通常均有發生同樣損害結果之可
    能者，始足稱之；若侵權之行為與損害之發生間，僅止於「
    條件關係」或「事實上因果關係」，而不具「相當性」者，
    仍難謂該行為有「責任成立之相當因果關係」，或為被害人
    所生損害之共同原因(最高法院101年度台上字第443號判決
    意旨參照)。
　⒉上訴人固可能於認購華盛頓公司股權時，將系爭機油標示納
    入投資考量之因素，然此部分亦僅符合因果關係之條件關係
    。系爭機油雖有標示不實之情形，然該部分僅致欲購買機油
    之消費者因基於外國品牌、商譽等考量而陷於錯誤，選擇購
    入系爭機油。然並非所有購買系爭機油之消費者，均有高度
    可能選擇成為華盛頓公司之股東，是否投資一間公司，投資
    者即會綜合考量投資標的之營運狀況、獲利前景、投資報酬
    率、財務是否健全、有無負債等因素，審酌當時華盛頓公司
    公開招募認購股票之一切客觀存在之事實，可見上訴人係因
    陳瀚強隱瞞華盛頓公司之財務狀況，聽信不實資訊而認定該
    公司營運良好，方決定投資，故該投資行為與被上訴人共同
    虛偽標記系爭機油之行為間，難認有相當性存在。基此，上
    訴人主張，即非可採。
　⒊又共同侵權行為之成立，必共同行為人均已具備侵權行為之
    要件，且以各行為人故意或過失不法之行為，均係所生損害
    之共同原因（即所謂行為關連共同）始克成立。而民法第18
    5條第2項所稱幫助人，係指於他人為侵權行為之際，幫助該
    他人使其易於遂行侵權行為者，幫助人對於幫助之行為須有
    故意或過失，且被害人所受之損害與幫助行為亦具有相當因
    果關係，始可視為共同行為人而須與行為人連帶負損害賠償
    責任(最高法院110年度台上字第204號判決意旨參照)。被上
    訴人之行為與上訴人所受損害二者間既無相當因果關係，即
    難認其為陳瀚強不實募股行為之幫助人或造意人，自無須就
    該侵權行為負連帶責任，附此說明。
四、綜上所述，上訴人依民法第185條第1項及第2項共同侵權行
    為之法律關係，請求被上訴人與原審被告蔡淑卿連帶給付其
    28萬元之本息，為無理由，尚難准許。原審為上訴人敗訴之
    判決，其理由雖有不同，但結果並無二致，上訴意旨指摘原
    判決不當，求予廢棄改判，為無理由，應駁回其上訴。
五、本件事證已臻明確，兩造其餘主張、陳述及所提之證據，經
    審酌後認為均不足以影響本判決之結果，爰不逐一論列，併
    此敘明。
六、據上論結，本件上訴為無理由，依民事訴訟法第449條第2項
    、第78條，判決如主文。　
中　　華　　民　　國　　111 　年　　11　　月　　25　　日
                  民事第一庭  審判長法　官　許石慶
　　　　　　　　　                  法  官  蔡孟君
　　　　　　　　　                  法  官  鍾宇嫣
以上正本，係照原本作成。
本件不得上訴。
中　　華　　民　　國　　111 　年　　11　　月　　25　　日
                                    書記官